臺灣屏東地方法院民事判決
109年度訴字第740號
原      告  徐俊乾  
訴訟代理人  林致佑律師
被      告  黃田奇  
            黃聖惠  
            魏秀玉  

共      同
訴訟代理人  謝宛均律師
上列當事人間請求塗銷所有權移轉登記事件，本院於民國111年4
月27日言詞辯論終結，判決如下：     
    主      文
原告之訴駁回。
訴訟費用由原告負擔。
    事實及理由
一、原告主張：坐落屏東縣○○鄉○○段000地號土地及同鄉麟孝段5
    08之1地號土地（下合稱系爭土地）原為被繼承人徐有水所
    有，於民國108年6月21日其死亡後本應由全體繼承人即伊（
    次男）、訴外人徐耀乾(長男)、徐俊明(三男)、徐俊仁(四
    男)繼承而公同共有。被告魏秀玉、黃聖惠、黃田奇分別為
    徐耀乾、徐俊明、徐俊仁之配偶，其等竟利用徐有水患病之
    際，於108年3月15日帶徐有水至地政事務所，將系爭土地以
    贈與為原因，移轉登記所有權應有部分各3分之1予被告三人
    ，並於108年3月18日辦畢登記。惟徐有水於108年1月8日因
    帕金森氏症前往屏基財團法人屏東基督教醫院（下稱屏東基
    督教醫院）就診，並於108年1月23日經醫師施以臨床失智評
    估，認徐有水無法處理複雜事務，已達中度失智程度，足見
    徐有水於上開贈與行為時，意思能力已有欠缺，無法為有效
    的法律行為，系爭土地贈與之債權行為與物權行為均屬無效
    ，不生系爭土地所有權移轉之效力，仍應由徐有水全體繼承
    人公同共有。爰依民法第767條第1項中段、第821條及第828
    條第2項規定，請求被告塗銷系爭土地於108年3月18日以贈
    與為原因所為之所有權應有部分各3分之1移轉登記等語，並
    聲明：被告應將系爭土地於108年3月18日以贈與為原因所為
    之所有權應有部分各3分之1移轉登記塗銷。
二、被告則以：徐有水將系爭土地所有權應有部分各3分之1贈與
    被告時，並未處於意識障礙之狀態，且屏東基督教醫院於10
    8年1月23日所為臨床失智評估，亦未記載徐有水有無意識或
    精神錯亂之情形，仍應就徐有水為系爭土地贈與行為之當下
    有無意思能力，為個案之認定。又徐有水贈與系爭土地之移
    轉登記所使用之印鑑證明，係其於108年1月7日親自至屏東○
    ○○○○○○○辦理，復於同年3月15日由承辦代書陳佩茹陪同至屏
    東縣屏東地政事務所辦理系爭土地移轉登記事宜，足認徐有
    水當時並非無意識或精神錯亂之情形。本件原告應就徐有水
    於為贈與行為時有其所主張之無判斷、識別能力而無法為法
    律行為一節，負舉證之責，不得僅憑徐有水患有帕金森氏失
    智症，即推定其贈與行為無效等語，資為抗辯，並聲明：原
    告之訴駁回。
三、本院得心證之理由：　
    查系爭土地原登記為徐有水所有，徐有水於108年6月21日死
    亡，其繼承人有長男徐耀乾、次子即原告徐俊乾、三男徐俊
    明、四男徐俊仁。系爭土地於108年3月18日經以贈與為原因
    ，自徐有水移轉登記予徐耀乾之配偶魏秀玉、徐俊明之配偶
    黃聖惠、徐俊仁之配偶黃田奇，各按應有部分3分之1分別共
    有之事實，有原告提出之徐有水除戶謄本、徐耀乾、徐俊明
    、徐俊仁之戶籍謄本、繼承系統表、遺產稅免稅證明書、系
    爭土地登記第一類謄本及異動索引(見本院卷第17、31、33
    、54至77頁)，本院調取之土地登記資料、印鑑登記資料可
    證（見本院卷第119至149、151至155頁），堪信為真實。至
    原告主張徐有水患有失智症，並無為贈與之意思能力，其對
    被告所為贈與系爭土地所有權應有部分各3分之1之債權與物
    權行為均屬無效，不生系爭土地所有權移轉之效力等語，是
    否有據，分述如下：　
(一)按無行為能力人之意思表示，無效。雖非無行為能力人，而
    其意思表示，係在無意識或精神錯亂中所為者，亦同，民法
    第75條定有明文，規範意旨在兼顧表意人權益及交易安全。
    是未受監護宣告之成年人，其非無行為能力人，其所為之意
    思表示，原則上為有效，僅於意思表示在無意識或精神錯亂
    中所為時方屬無效。所謂無意識，係指全然欠缺意思能力而
    不能為有效之意思表示而言；所謂精神錯亂，指精神作用發
    生障礙，已達喪失自由決定意思之程度，例如睡夢中、泥醉
    中、疾病昏沈中、偶發的精神病人在心神喪失中等，其對於
    自己行為或其效果，欠缺正常判斷、識別及預期之精神能力
    ，即無從以自己獨立之意思表示為有效法律行為，故其所為
    意思表示之效力，與無行為能力人之行為並無區別，亦當然
    無效。是未受監護宣告之成年人，於行為時縱不具備正常之
    意思能力，惟如未達上述無意識或精神錯亂之程度，要難謂
    其意思表示無效（最高法院109年度台上字第2398、2853號
    判決、108年度台上字第878號判決、105年度台上字第256號
    判決、99年度台上字第1994號判決意旨參照）。本件原告雖
    主張徐有水有失智症，無為贈與之意思能力，並提出屏東基
    督教醫院臨床失智病人評估單、簡易智能狀態測驗及臨床失
    智評估量表為證（見本院卷第19至30頁），惟被告否認徐有
    水之失智症已達無為贈與意思能力之程度，並以前詞為辯。
    查徐有水生前並未經監護宣告，故除非原告能舉證證明徐有
    水於贈與行為時有無意識或精神錯亂致無法獨立為意思表示
    之情況，否則仍應認徐有水於贈與時係有行為能力之人。　
    　
(二)經查，徐有水雖於108年1月23日經屏東基督教醫院安排做臨
    床失智評估量表，並依失智評分量表評估為中度失智，無法
    處理複雜事務（見本院卷第185至187頁）。惟鑑定證人即徐
    有水之主治醫師詹智鈞到場證稱：徐有水是否可認知其贈與
    系爭土地予被告在社會上的意義，應視徐有水與被告間的熟
    識程度及親密關係而定，在具有足夠的親密關係之下，徐有
    水應可理解上開贈與行為是否合理且可被社會接受。依徐有
    水就診當時病情，伊是可以推測其理解贈與行為的意義，且
    徐有水於伊診斷過程中，雖有帕金森氏失智症，但並未處於
    無意識或精神錯亂之情形，仍有自主表達之能力。又臨床失
    智評估量表係一種較為粗略的評估量表，僅能就病患是否能
    夠處理複雜事務作出大致分類，無法判斷較為細節的思考過
    程，且臨床失智評估量表是一種加權各項指標後得出的綜合
    結果，必須看各項不同指標的分數而定，共有六項指標，分
    數有0 、0.5 、1 、2 、3 ，最後加總結果，0 分是沒有失
    智，0.5 是輕度認知功能障礙，1 分是輕度失智，2分是中
    度失智、3 分是重度失智，如果病患是中度失智程度，代表
    的意義是他在認知功能上的綜合表現，並不表示其所有的能
    力都是中度等語(見本院卷第406至411頁)。而被告以徐有水
    媳婦之身分，與徐有水相處超過20年(見本院卷第71至75頁)
    ，顯具有身分、生活上的親密關係，且徐有水將其部分財產
    贈與媳婦，亦未與常情相悖，再參以鑑定證人詹智鈞上開證
    詞，應堪認徐有水仍有相當程度之辨識能力，足以理解系爭
    土地贈與被告之意義，故自難僅據上開臨床失智評估量表逕
    為認定徐有水已無獨立為贈與之意思能力。
(三)次查系爭土地之贈與係徐有水108年1月7日親自至屏東縣萬
    丹戶政事務申辦印鑑證明書，並經徐有水本人簽名及蓋指印
    ，有印鑑證明書及印鑑證明附卷可證（見本院卷第143、155
    頁），可見徐有水於申請印鑑證明時，係屬意識清楚之狀態
    。又系爭土地贈與所有權移轉契約書、土地登記申請書等文
    件，分別於108年3月8日簽署、108年3月15日送件，與前開
    印鑑證明申請日期相去不遠，已難認徐有水為上開贈與契約
    行為時有意識不清或精神錯亂之情事。而證人即承辦代書陳
    佩茹亦到場證稱：伊有在現場協助徐有水辦理土地過戶事宜
    ，但因伊不太會講客家話，僅聽得懂，所以伊係麻煩魏秀玉
    以客家話當場向徐有水確認有無贈與系爭土地的意思。徐有
    水當下有點頭表示，並說好。另徐有水當天有和其媳婦交談
    ，其講話的語氣及邏輯並沒有異常等語(見本院卷第374至37
    6頁)。堪認徐有水於辦理系爭土地所有權應有部分各3分之1
    移轉登記予被告時，並非無意識或精神錯亂之狀態，且確有
    贈與、移轉系爭土地所有權予被告之意願。從而，系爭土地
    之贈與債權契約及物權契約均屬合法有效。
四、綜上所述，原告既不能舉證證明徐有水於108年3月18日以贈
    與為原因，將系爭土地辦理所有權應有部分各3分之1移轉登
    記予被告之行為，有無效之情事。則其主張贈與契約無效，
    依民法第767條第1項中段、第821條及第828條第2項之規定
    ，請求被告塗銷系爭土地於108年3月18日以贈與為原因所為
    之所有權應有部分各3分之1移轉登記，即非有據，不應准許
    。　　
五、本件事證已臻明確，兩造所為其餘攻擊、防禦及舉證，經本
    院審酌後，認與判決結果均無影響，爰不一一論列，附此敘
    明。　　
六、據上論結，本件原告之訴為無理由，依民事訴訟法第78條，
    判決如主文。　
中　　華　　民　　國　　111 　年　　5 　　月　　11　　日
                  民事第二庭    法　官　俞亦軒
正本係照原本作成。
如對判決上訴，須於判決送達後20日內向本院提出上訴狀，其未
表明上訴理由者，應於提出上訴後20日內向本院補提理由書狀（
均須按他造當事人之人數附繕本）。
如委任律師提起上訴者，應一併繳納上訴審裁判費。
中　　華　　民　　國　　111 　年　　5 　　月　　11　　日
                                書記官　鍾思賢